【裁判字號】    99,保險上,16
【裁判日期】    990803
【裁判案由】    給付保險金
【裁判全文】
臺灣高等法院民事判決                99年度保險上字第16號
上  訴  人  丙○○
            戊○○
共      同
訴訟代理人  施習盛律師
被  上訴人  新光人壽保險股份有限公司
法定代理人  乙○○
訴訟代理人  黃訓章律師
            丁○○
被  上訴人  旺旺友聯產物保險股份有限公司
法定代理人  甲○○
訴訟代理人  廖世昌律師
            王俊翔律師
            白佩鈺律師
上列當事人間請求給付保險金事件，上訴人對於中華民國99年1
月12日臺灣士林地方法院98年度保險字第3號第一審判決提起上
訴，本院於99年7月20日言詞辯論終結，判決如下：
    主      文
上訴駁回。
第二審訴訟費用由上訴人丙○○負擔百分之九十一，餘由上訴人
戊○○負擔。
    事實及理由
一、按第二審為訴之變更或追加，非經他造同意，不得為之。但
    擴張或減縮應受判決事項之聲明者，不在此限，民事訴訟法
    第446條第1項、第255條第1項第3款分別定有明文。本件上
    訴人丙○○之上訴聲明第2項原為：被上訴人新光人壽保險
    股份有限公司（下稱新光公司）應給付上訴人丙○○新臺幣
    （下同）1,000萬元，及自民國96年3月17日起至清償日止，
    按週年利率10%計算之利息（本院卷第9頁）。嗣於99年2月2
    3日具狀變更上開聲明為：被上訴人新光公司應給付上訴人
    丙○○990萬元，及自96年3月22日起至清償日止，按週年利
    率10%計算之利息（本院卷第11頁）。核上訴人丙○○所為
    ，屬減縮應受判決事項之聲明，依上開規定，應予准許。
二、上訴人起訴主張：訴外人即被保險人潘啟哲於民國85年間投
    保新光公司之意外傷害保險，保額990萬元，受益人為上訴
    人丙○○（下稱系爭新光公司保險契約），另於95年6月2日
    投保被上訴人友聯產物保險股份有限公司（下稱友聯公司）
    之團體傷害保險，保險期間自95年6月2日起為期1年，保額
    200萬元，受益人為上訴人二人（下稱系爭友聯公司保險契
    約）。潘啟哲於96年2月7日餐後，在臺北市凱薩三溫暖泡湯
    時，因吸入嘔吐物而窒息昏迷滑落水中，致肺部進水溺水，
    經三溫暖現場人員發覺，當場施以急救，在其口中挖出大量
    食物殘渣，嗣送醫急救不治身亡。潘啟哲之死亡既係因溺死
    及吸入性肺炎所致，應屬意外傷害事故，經上訴人請求被上
    訴人就潘啟哲之意外傷害事故理賠，竟遭被上訴人拒絕。爰
    依保險法第34條規定、系爭新光公司保險契約及系爭友聯公
    司保險契約之約定，求為判決：(一)新光公司應給付上訴人丙
    ○○990萬元，及自96年6月15日起至清償日止，按週年利率
    10%計算之利息；(二)友聯公司應給付上訴人丙○○、戊○○
    各100萬元，及均自96年6月15日起至清償日止，按週年利率
    10%計算之利息；(三)願供擔保請准宣告假執行。原審為上訴
    人敗訴之判決，上訴人不服，提起上訴，並上訴聲明：(一)原
    判決廢棄。(二)新光公司應給付上訴人丙○○990萬元，及自9
    6年3月22日起至清償日止，按週年利率10%計算之利息；(三)
    友聯公司應給付上訴人丙○○、戊○○各100萬元，及均自9
    6年6月15日起至清償日止，按週年利率10%計算之利息；(四)
    願供擔保請准就上開聲明(二)、(三)宣告假執行。
三、新光人壽公司則以：潘啟哲係因自身疾病導致溺水事故發生
    ，非因系爭新光公司保險契約條款所約定之意外傷害事故致
    死，上訴人就此亦未舉證以實其說。且潘啟哲患有嚴重心血
    管疾病，本應定期回診檢查，並戒絕刺激性食物及菸酒，竟
    於酒後泡三溫暖致死，依相驗屍體證明書所載死因，當係因
    潘啟哲自身心血管疾病發作致溺水窒息而死。另依國立臺灣
    大學醫學院（下稱臺大醫院）鑑定結果，亦無從排除上開可
    能，自不屬伊承保之意外傷害事故致死，伊無給付保險金之
    義務等語，資為抗辯。友聯公司亦以：潘啟哲與伊所訂之系
    爭友聯公司保險契約，其性質屬傷害保險，須導致傷害、殘
    廢或死亡之外界原因係出於意外，始足當之。上訴人就潘啟
    哲之死亡結果為意外事故所致之事實，並未舉證。且所謂「
    意外」，須意外事故非由疾病引起，而係肇因於外來者及突
    發情形。依相驗屍體證明書之記載，潘啟哲之死亡結果並非
    由外在因素所引致，而係因自身心血管疾病，又因酒後泡三
    溫暖，致昏厥於三溫暖中而溺斃，非屬突發事件之意外。縱
    令潘啟哲係因嘔吐物造成呼吸衰竭，惟主因仍為心血管疾病
    、飲酒及泡三溫暖而導致溺水，始會嘔吐，仍非屬意外保險
    所承保之意外傷害範圍等語置辯。並均答辯聲明：(一)上訴駁
    回。(二)願供擔保請准宣告免為假執行。
四、兩造不爭執之事實：
  (一)潘啟哲於85年間以其為被保險人，向新光公司投保意外傷害
    保險，保額為990萬元，受益人為上訴人丙○○。
  (二)潘啟哲於95年6月2日以其為被保險人，向友聯公司投保團體
    傷害保險，保險期間自95年6月2日起為期1年，保額為200萬
    元，受益人為上訴人二人。
  (三)潘啟哲於96年2月7日在臺北市凱薩三溫暖池泡湯時，發生窒
    息昏迷而滑落水中，嗣送醫急救不治身亡。經臺灣臺北地方
    法院檢察署法醫室檢驗員相驗結果，係因心血管疾病併酒後
    泡三溫暖致溺水，再致呼吸衰竭而死亡。
五、上訴人主張潘啟哲之死亡原因乃系爭新光公司保險契約及系
    爭友聯公司保險契約所承保之意外傷害事故所致云云，為被
    上訴人所否認，並以上開情詞置辯。是本件應審酌：(一)潘啟
    哲之死亡原因，是否為系爭新光公司保險契約及系爭友聯公
    司保險契約之承保範圍？(二)上訴人丙○○得否請求新光公司
    給付保險金990萬元本息？上訴人得否請求友聯公司給付保
    險金各100萬元本息？茲分述如下：
  (一)潘啟哲之死亡原因，是否為系爭新光人壽意外保險契約及系
    爭友聯公司保險契約之承保範圍？
  (1)由系爭新光公司保險契約附約條款第3條、第9條分別約定：
    「本附約所稱之意外傷害事故，係指被保險人於本附約有效
    期間內，因遭受意外傷害事故，致其身體蒙受傷害而致殘廢
    或死亡。所稱意外傷害事故，指非由疾病引起之外來突發事
    故」、「被保險人於本附約有效期間內遭受第3條約定的意
    外傷害事故，自意外傷害事故發生之日起第180日已內死亡
    者，本公司按本附約之保險金額給付『意外身故保險金』」
    （原審卷(一)第48頁及背面）；及系爭友聯保險契約第5條約
    定：「被保人於本契約有效期間內，因遭受意外傷害事故，
    致其身體蒙受傷害而致殘廢或死亡時，依照本契約的約定，
    給付保險金。前項所稱意外傷害事故，指非由疾病引起之外
    來突發事故」（原審卷(一)第12頁），可見潘啟哲所投保之系
    爭新光公司保險契約及系爭友聯公司保險契約所承保之範圍
    ，均為因意外傷害事故所致之殘廢或死亡。
  (2)按當事人主張有利於己之事實者，就其事實有舉證之責任，
    民事訴訟法第277條前段定有明文。次按民事訴訟如係由原
    告主張權利者，應先由原告負舉證之責，若原告先不能舉證
    ，以證實自己主張之事實為真實，則被告就其抗辯事實即令
    不能舉證，或其所舉證據尚有疵累，亦應駁回原告之請求（
    最高法院17年上字第917號判例意旨參照）。
  (3)原審經向長庚醫療財團法人林口長庚紀念醫院（下稱長庚醫
    院）函查潘啟哲之死因為何及是否為意外？據覆：「據病歷
    所載，潘君於96年2月8日凌晨至本院急診就醫，當時到院前
    已呈現無呼吸、心跳，經插管急救、心臟按摩及藥物治療後
    ，仍無法救治，於當日宣佈死亡。因病患到院前即已無呼吸
    、心跳，故無法評估其確實死因為何」等情，有長庚醫院98
    年4月15日（98）長庚院法字第319號函可按（原審卷(一)第14
    9頁）；原審再囑託臺大醫院鑑定，據覆：「根據病歷和筆
    錄記載，死者生前可能有飲酒。長庚醫院所測得血中酒精濃
    度為193.4MG/DL，不知其檢測方法為何，因若使用酵素免疫
    法以氧化還原法檢測而非使用頂空氣體層析法檢測，則並非
    直接測定體內酒精濃度，而是測定酒精代謝時伴隨產生的輔
    脢。身體休克時會產生大量的乳酸，乳酸形成也會產生和酒
    精代謝時相同的輔脢，此時死者生前血中酒精濃度將被高估
    。若死者生前真有飲酒，死者有可能因飲酒，並泡三溫暖而
    導致意識模糊進而陷入水中溺水，但因死者未解剖，故其他
    原因不可排除。死者因未解剖，無法排除死者是否因嘔吐物
    吸入，而導致昏迷，亦無法得知死者真正之死因為何，意外
    或疾病皆無法排除，故無法判斷死者死因是否由疾病所引起
    ，或是外來突發之意外。死者曾於92年9月至臺大醫院接受
    心臟氣球血管擴張及支架放置手術，但93年7月26日之後並
    未有任何急性冠狀動脈心臟病相關之任何就診紀錄，故不知
    死者心血管疾病狀態為何，故無法推論其飲酒過量泡三溫暖
    導致意識模糊進而溺水的機率是否比一般人高」等情，亦有
    臺大醫院98年11月27日（98）醫秘字第2932號函所檢附之鑑
    定意見可稽（原審卷(二)第25-27頁），可見長庚醫院及臺大
    醫院均無法確定潘啟哲之死亡原因。
  (4)兩造並不爭執潘啟哲之死亡，經臺灣臺北地方法院檢察署法
    醫室檢驗員相驗結果，係因心血管疾病併酒後泡三溫暖致溺
    水，再致呼吸衰竭而死亡。參諸證人即簽發上開相驗屍體證
    明書之臺灣臺北地方法院檢察署法醫室檢驗員王金英所證稱
    ：「我們當時勘驗屍體時，屍體沒有外傷，有急救所留下的
    針痕，前胸也有急救痕，指甲有呈現發紺，嘴巴有水泡沫溢
    出，我們參考醫院的診斷證明，潘啟哲有呈現溺水，吸入性
    肺炎。潘啟哲當天有喝酒，潘啟哲本身有心血管疾病，有裝
    過支架，就當時現場證人的陳述，現場的客人發現潘啟哲浮
    在熱水池裡，就通知服務人員，服務人員就拉潘啟哲出來，
    並幫潘啟哲做CPR，當時潘啟哲有吐東西出來，且身上有酒
    味，不久後救護車就來並將潘啟哲送到醫院。從潘啟哲進去
    熱水池到被發現時間約15分鐘，依現場的服務人員的陳述，
    當天是潘啟哲的姪子陪他去的，且潘啟哲進三溫暖時，他姪
    子就告知服務人員潘啟哲當天有喝酒，且身體不是很好，請
    服務人員要注意，並留下一張名片，交待如果有事，請聯絡
    他，但不清楚名片上的人是不是潘啟哲的姪子。我從屍體外
    觀呈現缺氧狀況，再參酌醫院的記錄是『溺水、吸入性肺炎
    』，所以我在直接引起死亡原因欄上記載呼吸衰竭，乙欄載
    明溺水。系爭的三溫暖水池高度只到一般人的腰部，一般人
    如果遇到狀況，應該可以站起來，不會溺水。所以當時研判
    潘啟哲應該有暫時性昏迷或昏厥的狀況，即有暫時性的意識
    喪失。因為在泡熱水時，血液會跑到身體周邊，身體的重要
    器官會容易有缺血的情狀，一般人不會有問題，但因為潘啟
    哲有心血管疾病的病史，所以潘啟哲在此狀況下，易產生缺
    血缺氧，造成心律不整及暫時性昏厥，缺血缺氧的情狀如果
    在腦部，也會造成暫時性昏厥。依我的研判，潘啟哲溺水的
    原因是由疾病造成的可能性較高。產生暫時性昏厥的原因很
    多，但在此案中，我認為造成暫時性昏厥可能的因素有心血
    管疾病及酒精，酒精的因素會與個人的體質及酒精的量有關
    。CPR會造成嘔吐的狀況。現場急救之前，潘啟哲沒有嘔吐
    物，是在做CPR時才有吐嘔吐物出來，且醫院病歷的記載是
    『溺水、吸入性肺炎』，不是呼吸管阻塞，如果是因為嘔吐
    物導致呼吸道阻塞，就不會產生溺水的情況，但是在急救的
    過程中，不排除潘啟哲會將嘔吐物吸進去，而造成呼吸衰竭
    ，但我認為最先的導因還是溺水。從潘啟哲的外觀上，無法
    直接研判是否為心血管疾病所造成的溺水，只能排除是外傷
    所造成的。原證二的長庚醫院急診病歷記載，在急救時有從
    潘啟哲口中挖出大量食物，當天潘啟哲又有飲酒，飲酒過量
    有可能會導致嘔吐物的吸入，飲酒過量也可直接導致昏迷，
    有可能因為嘔吐物的吸入導致昏迷。如果是因為吸入嘔吐物
    完全阻塞呼吸道，就不會導致溺水，如果沒有完全阻塞呼吸
    道，就還有溺水的可能。」等語（原審卷(一)第102-104頁）
    及上訴人就潘啟哲係非由疾病引起之外來突發事故致死之事
    實，並無從證明，堪認被上訴人所抗辯潘啟哲之死亡原因非
    系爭新光公司保險契約及系爭友聯公司保險契約承保之範圍
    等語為可信。
  (二)上訴人既未能舉證證明潘啟哲係非由疾病引起之外來突發事
    故致死，已如上述，則非屬系爭新光公司保險契約及系爭友
    聯公司保險契約所承保範圍。上訴人丙○○請求新光公司給
    付保險金990萬元本息，及上訴人二人請求友聯公司給付保
    險金各100萬元本息，即屬無據，均不應准許。
六、從而，原審為上訴人敗訴之判決，並駁回其假執行之聲請，
    核無不合。上訴意旨指摘原判決不當，求予廢棄改判，為無
    理由，應予駁回。
七、至上訴人於本院提出法醫師石台平於99年7月2日就潘啟哲之
    死亡原因及死亡方式所作鑑定意見，該鑑定意見載：「(一)1.
    死亡原因：甲、窒息。乙、三溫暖熱水池溺水。」、「(二)死
    亡方式：意外」、「七、鑑定意見說明：(五)臺北地檢署法醫
    （應係檢驗員之誤）將『心血管疾病（發作）』列在死亡原
    因1.丙（死亡肇因），但是，證據何在？依法醫學務學理，
    沒有心電圖或解剖，是無法取得心臟病發作的證據」（本院
    卷第75-76頁），上訴人進而主張該鑑定意見可資證明潘啟
    哲之死因乃意外事故所致云云，並聲請訊問石台平到庭作證
    。惟查，上訴人於第二審提出新攻擊防禦方法，且係於本院
    99年5月17日準備程序終結後之99年7月9日始提出上開鑑定
    意見，已有違民事訴訟法第447條及第276條之規定；況上訴
    人就審判長質以「對法醫鑑定報告，有何意見？」、被上訴
    人陳述「就石台平醫師所出具之意見，否認實質內容真正」
    一節，陳稱「沒有意見」，復稱「無其他主張及舉證…」（
    本院卷第116頁背面），不啻已自己否認書狀所載聲請訊問
    石台平之證據方式。是上訴人未就上開鑑定意見之真正舉證
    以實其說，應認該鑑定意見在程序上不能作為有利於上訴人
    認定之依據。又本件事證已臻明確，兩造其餘之攻擊、防禦
    方法及證據，經本院審酌後，對判決結果不生影響，爰不逐
    一論述，附此敘明。
八、據上論結，本件上訴為無理由，依民事訴訟法第449條第1項
    、第79條、第85條第1項但書，判決如主文。
中    華    民    國    99    年    8     月    3     日
                    民事第十四庭
                        審判長法  官   林金村
                              法  官   李慈惠
                              法  官   王麗莉
正本係照原本作成。
如不服本判決，應於收受送達後20日內向本院提出上訴書狀，其
未表明上訴理由者，應於提出上訴後20日內向本院補提理由書狀
（均須按他造當事人之人數附繕本）上訴時應提出委任律師或具
有律師資格之人之委任狀；委任有律師資格者，另應附具律師資
格證書及釋明委任人與受任人有民事訴訟法第466條之1第1項但
書或第2項（詳附註）所定關係之釋明文書影本。如委任律師提
起上訴者，應一併繳納上訴審裁判費。
中    華    民    國    99    年    8     月    4     日
                              書記官   余姿慧
附註：
民事訴訟法第466條之1（第1項、第2項）：
對於第二審判決上訴，上訴人應委任律師為訴訟代理人。但上訴
人或其他法定代理人具有律師資格者，不在此限。
上訴人之配偶、三親等內之血親、二親等內之姻親，或上訴人為
法人、中央或地方機關時，其所屬專任人員具有律師資格並經法
院認為適當者，亦得為第三審訴訟代理人。

司法院資訊處製作；財團法人民間司法改革基金會備份。
